臺灣彰化地方法院民事判決　　　　　　　 95年度訴字第739號
　　原　　　告　己○○
　　　　　　　　　　　　　　號.
　　訴訟代理人　尤榮福律師
　　複　代理人　壬○○
　　被　　　告　戌○○
　　　　　　　　甲○○
　　　　　　　　丁○○
　　　　　　　　　　　　　　2.
　　　　　　　　丙○○
　　　　　　　　　　　　　　號.
　　　　　　　　戊○○
　　　　　　　　乙○○
　　　　　　　　　　　　　　號.
　　　　　　　　辛○○
　　　　　　　　庚○○
　　　　　　　　子○○
　　　　　　　　癸○○○
　　　　　　　　　　　　　　號.
　　　　　　　　寅○○○
　　　　　　　　　　　　　　號.
　　　　　　　　未　○
　　　　　　　　卯○○
　　　　　　　　丑○○
　　　　　　　　　　　　　　2.
　　　　　　　　酉○○(即蕭輝.
　　　　　　　　　　　　　　巷.
　　　　　　　　巳○○(即蕭輝.
　　　　　　　　　　　　　　巷.
　　兼上二人
　　訴訟代理人 　午○○(兼即.
　　　　　　　　　　　　　　巷.
　　被　　　告　申○○(即蕭輝.
　　　　　　　　　　　　　　號.
　　　　　　　　天○○(即蕭輝.
　　　　　　　　　　　　　　巷.
　　　　　　　　辰○○(即蕭輝.
　　　　　　　　　　　　　　巷.
　　　　　　　　亥○○(即蕭輝.
　　　　　　　　　　　　　　巷.
上列當事人間請求分割共有物事件，業經本院於民國九十六年六
月六日言詞辯論終結，茲判決如下：
    主    文
被告亥○○、酉○○、午○○、申○○、天○○、辰○○及巳○○應就其被繼承人蕭輝所遺坐落彰化縣和美鎮○○段三三八地號
、地目田、面積八二三八．三○平方公尺土地，應有部分一六○
分之一二，辦理繼承登記。
兩造共有前項土地應予分割，如附圖所示編號Ａ部分面積六○三
．二九平方公尺分歸被告午○○取得；Ｂ部分面積六○三．二九
平方公尺分歸被告戌○○取得；Ｃ部分面積四○二．二一平方公
尺分歸由被告丁○○、丙○○、辛○○、戊○○、乙○○、未○
、庚○○、子○○、丑○○、癸○○○及寅○○○公同共有取得
；Ｄ部分面積四九○一．七六平方公尺分歸被告甲○○取得；Ｅ
部分面積四七七．六一平方公尺分歸原告取得；Ｆ部分面積四五
  二．四八平方公尺分歸被告卯○○取得；Ｇ部分面積六○三
．二九平方公尺分歸由被告亥○○、酉○○、午○○、申○○、
天○○、辰○○及巳○○公同共有取得；Ｈ部分面積一九四．三
七平方公尺由兩造按原應有部分比例共同取得，充作道路使用。
訴訟費用由兩造按附表所示原應有部分比例負擔。
    事實及理由
甲、程序方面
一、追加聲明：查共有人蕭輝已於本件訴訟繫屬中民國（下同）
    九十五年十一月二十九日死亡，有其戶籍謄本在卷可憑，原
    告於九十六年五月廿三日具狀追加聲明，請求判命其繼承人
    即被告亥○○、酉○○、午○○、申○○、天○○、辰○○
    及巳○○應就其被繼承人蕭輝所遺坐落彰化縣和美鎮○○段
    三三八地號、地目田、面積八二三八．三○平方公尺土地（
    以下簡稱系爭土地），應有部分一六○分之一二，辦理繼承
    登記，核不甚妨礙被告之防禦及訴訟之終結，合於民事訴訟
    法第二百五十五條第一項第七款規定，應予准許。
二、原告提起本件訴訟後，被告蕭輝於九十五年十一月二十九日
    死亡，經其繼承人午○○、亥○○及原告分別具狀聲明由被
    告亥○○、酉○○、午○○、申○○、天○○、辰○○及巳
    ○○承受訴訟，經核與民事訴訟法第一百七十五條規定並無
    不合，亦應准許。
三、被告甲○○、丁○○、丙○○、戊○○、乙○○、辛○○、
    庚○○、子○○、癸○○○、寅○○○、未○、卯○○、丑
    ○○、申○○、天○○、辰○○、亥○○均經合法通知，無
    正當理由未於最後言詞辯論期日到場，核無民事訴訟法第三
    百八十六條各款所列情形，爰依原告之聲請，由其一造辯論
    而為判決。
乙、實體方面
一、原告主張：（一）緣系爭土地為兩造所共有，各人應有部分
    如附表所示，而系爭土地係由同地段三三九地號（九十三年
    十月二十日重測前地號為柑子井段柑子井小段三四地號、面
    積一八一七平方公尺）、三四○地號（九十三年十月二十日
    重測前地號為柑子井段柑子井小段三四之二地號、面積一七
    五七平方公尺）、三三八地號（九十三年十月二十日重測前
    地號為柑子井段柑子井小段三四之三地號、面積三五八九平
    方公尺），及三四一地號（九十三年十月二十日重測前地號
    為柑子井段柑子井小段三四之四地號、面積一○七五平方公
    尺）等四筆土地於九十五年八月十四日合併登記成一筆；系
    爭土地雖為農地，且共有人午○○之應有部分雖係於農業發
    展條例修正後才取得，然依農業發展條例第十六條第四款規
    定及內政部台（八九）內地字第八九一三七四○號函示意旨
    ，系爭土地仍得分割由兩造單獨所有。惟系爭土地並未約定
    不分割之期限，且無因物之使用目的不能分割之情形，復無
    法協議分割，原告自得依民法第八百二十三條第一項、第八
    百二十四條第二項規定請求裁判分割。（二）又系爭土地之
    北、西、南面均臨可對外通行之道路，而原告所提分割方案
    即彰化縣和美地政事務所收件日期九十六年四月十三日和土
    測字第四八三號複丈成果圖（以下稱附圖），係依兩造從來
    之使用位置及意願，分歸兩造取得；如依附圖所示分割方法
    ，兩造分別取得之土地均可利用原有公設道路或分割後留設
    之道路對外通行，且共有人對原耕作部分土地所施之改良，
    無浪費之虞，應係最符合全體共有人利益及經濟之分割方法
    等語。並聲明：請求按附圖所示分割方法分割。
二、被告方面：
（一）被告戌○○則稱：因與系爭土地西側相鄰之同段三四二地
      號土地，係為私人所有，依原告所提如附圖所示方案，如
      上開土地所有人將該土地圍起來，將使伊取得之位置沒有
      出路，惟如將伊取得位置與系爭土地北側之三三五地號土
      地相鄰，則伊得沿該土地的水溝土地部分出入等語。
（二）被告午○○、酉○○、巳○○則均稱：伊先前在系爭土地
      上耕作，都是從與系爭土地相鄰之西側土地出入，並請依
      原來的使用位置分割，且同意依原告所提如附圖所示方案
      分割等語。
（三）下列被告雖未於最後言詞辯論期日到場，惟據其前到庭陳
      述如下：
    １被告未○則以：請依原來的使用位置分割，並同意依原告
      所提如附圖所示方案分割等語。
    ２被告亥○○則表示：同意依原告所提如附圖所示方案分割
      等語。
    ３被告甲○○則以：同意依原告所提如附圖所示方案分割，
      因伊得從與系爭土地相鄰之西側土地出入等語。
    ４被告丙○○則以：請依原來的使用位置分割等語。
    ５被告卯○○則以：同意分割，請依原使用位置分割。
      並均聲明：請依法為適當之判決。
（四）被告丁○○、丙○○、戊○○、乙○○、辛○○、庚○○
      、子○○、癸○○○、寅○○○、卯○○、丑○○、申○○、天○○、辰○○部分：未於言詞辯論期日到場，亦未
      提出書狀作任何聲明或陳述。
三、得心證之理由：
（一）按因繼承、強制執行、公用徵收或法院之判決，於登記前
      已取得不動產物權者，非經登記，不得處分其物權，民法
      第七百五十九條定有明文，又分割共有物性質上為處分行
      為，上訴人於訴訟中，併請求辦理繼承登記，不但符合訴
      訟經濟原則，於法之旨趣亦無違（最高法院六十九年台上
      字第一○一二號判例參照）。本件原告主張系爭土地之共
      有人蕭輝已於九十五年十一月二十九日死亡，被告亥○○
      、酉○○、午○○、申○○、天○○、辰○○及巳○○為
      其繼承人乙節，業據提出戶籍謄本可稽，從而，原告於系
      爭土地分割之處分行為前，請求該七名被告一併辦理繼承
      登記，依前開法條規定，核無不合，應予准許，爰判決如
      主文第一項所示。
（二）復按各共有人，得隨時請求分割共有物。又共有物之分割
      方法，不能協議決定者，法院得因任何共有人之聲請，命
      以原物分配於各共有人。民法第八百二十三條第一項及第
      八百二十四條第二項第一款分別定有明文。本件原告主張
      系爭土地為兩造所共有，兩造之應有部分如附表所示，而
      兩造間就系爭土地並未訂有不分割之特約，依物之使用目
      的亦無不能分割之情形，原告屢次請求被告協議分割，均
      未獲置理之事實，已據其提出土地登記謄本及地籍圖謄本
      在卷為憑，核屬相符，亦為被告不爭執，是原告之主張自
      堪信為真實。從而，原告基於系爭土地共有人之共有物分
      割請求權訴請裁判分割，依首揭法條規定，核無不合，應
      予准許。
（三）查系爭土地為特定農業區農牧用地，其上無建物，僅有一
      座台電高壓電鐵塔坐落其上等情，業經本院依原告聲請囑
      託彰化縣和美地政事務所指派測量員會同兩造勘測系爭土
      地屬實，製有勘驗筆錄、現場略圖各在卷足按。本院審酌
      原告提出如附圖所示之分割方案使各共有人分得土地臨路
      方便出入，且規劃分配予被告公同共有之土地地形方正，
      對被告亦屬有利，大部分被告對該方案均表示可予接受，
      另被告丁○○、丙○○、戊○○、乙○○、辛○○、庚○○、子○○、癸○○○、寅○○○、卯○○、丑○○、申
      ○○、天○○、辰○○均未到庭或具狀對附圖所示方案表
      示反對，本院認為原告提出如附圖所示之分割方案對兩造
      並無不利之情形；綜合上開情況，即參酌系爭土地之坐向
      、地形及對外通路，分割後土地利用價值、經濟效益，及
      多數共有人之意見等情，認系爭土地應依如主文第二項所
      示方案原物分割為適當。
四、負擔訴訟費用之依據：民事訴訟法第八十條之一。
中      華      民      國  九十六  年  六  月  十三  日
                        民事第一庭  法  官  簡燕子
  附表：
┌──┬────────────┬─────────┐
│編號│        共有人          │    應負擔本件    │
│    │        姓  名          │  訴訟費用之比例  │
│    │                        │（即原應有部分比例）
├──┼────────────┼─────────┤
│ 一 │亥○○、酉○○、午○○、│   連帶負擔       │
│    │申○○、天○○、辰○○、│   160分之12      │
│    │巳○○（即蕭輝之繼承人）│                  │
├──┼────────────┼─────────┤
│ 二 │戌○○                  │   160分之12      │
├──┼────────────┼─────────┤
│ 三 │甲○○                  │   320分之195     │
├──┼────────────┼─────────┤
│ 四 │丁○○、丙○○、戊○○、│   連帶負擔       │
│    │乙○○、辛○○、庚○○、│   160分之8       │
│    │子○○、癸○○○、未○、│                  │
│    │寅○○○、丑○○        │                  │
├──┼────────────┼─────────┤
│ 五 │卯○○                  │   160分之9       │
├──┼────────────┼─────────┤
│ 六 │午○○                  │   160分之12      │
├──┼────────────┼─────────┤
│ 七 │己○○                  │   320分之19      │
└──┴────────────┴─────────┘
以上正本係照原本作成。
如對本判決不服，得於判決送達後二十日內向本院提出上訴狀。
中　　華　　民　　國　　96　　年　　6 　　月　　13　　日
                                    書記官  林嘉賢
